【裁判字號】    91,訴,2593
【裁判日期】    920120
【裁判案由】    給付價金等
【裁判全文】
臺灣臺中地方法院民事判決  九十一年度訴字第二五九三號
    原      告    大為建設開發股份有限公司
    法定代理人    戊○○
    原      告    張之毓原名.
                              .
    右二人共同    甲○○      .
    訴訟代理人    蔡奉典  律師
    複  代理人    乙○○      .
    被      告    丁○○      .
    訴訟代理人    王正喜  律師
    複  代理人    郭明仁  律師
右當事人間請求給付價金等事件，本院判決如左：
    主      文
原告之訴及假執行之聲請均駁回。
訴訟費用由原告大為建設開發股份有限公司負擔十分之七，餘由原告張之毓負擔。
    事      實
甲、原告方面：
  一、聲明：
    （一）被告應給付原告大為建設開發股份有限公司（下稱大為公司）新臺幣（下
          同）五十九萬四千零六十八元，及自民國八十三年十二月六日起至清償日
          止，按日給付原告大為公司一百四十七元，暨其中五十三萬六千二百九十
          四元自民國八十三年十二月六日起至清償日止，按週年利率百分之五計算
          利息。
    （二）被告應給付原告張之毓二十七萬三千元，及自民國八十三年十二月六日起
          至清償日止，按日給付原告張之毓二百七十三元。
    （三）原告均願供擔保，請准宣告假執行。
  二、陳述：
    （一）原告丙○○業已更名為張之毓，另原告於民國九十一年七月三十日及同年
          九月十九日之起訴狀所為訴之聲明及所載之金額、滯納金、遲延利息之數
          額及起算點，均更正為如聲明所示。
    （二）被告於八十年十二月六日與原告簽約，購買門牌號碼台中縣霧峰鄉○○路
          三五六巷十七號及十九號二戶房屋及所坐落之土地（下稱系爭不動產），
          總價金為一千零四萬元，原告業於八十二年八月五日將系爭不動產辦理所
          有權移轉登記予被告所指定之訴外人許永瑜、劉芬香名下，惟被告仍有如
          下之價金及代墊款未付：
          １、原告大為公司部分五十九萬四千零六十八元、滯納金及利息：
              (1)、建物買賣價金未付期款：一十四萬七千元。
              (2)、建物坪數增加之追加款： 兩戶合計二十五萬四千三百七十六元。
              (3)、代墊款： 兩戶合計一十九萬二千六百九十二元。
              (4)、利息（含滯納金）：
                、按日給付一百四十七元之理由：被告尚有買賣價金之期款一十
                    四萬七千元未繳，依建物買賣契約書第十六條第二項約定，被
                    告應就其未繳納之金額，按每日千分之一計算滯納金予原告，
                    而一十四萬七千元之千分之一為一百四十七元，另依買賣契約
                    書第十六條第二項約定，滯納金之起算點為被告逾期五日未繳
                    開始計算。依原告所查到之資料顯示，原告至遲於八十三年十
                    二月一日即發函催告被告繳納期款，此有台中五三支郵局第二
                    ○五六、二○五八號存證信函可證，被告收受上開催告逾五日
                    仍未繳納，應自原告發函催告之第六日即八十二年十二月六日
                    起，按日給付原告一百四十七元滯納金至清償日止。
                、原告既於八十三年十二月一日發函催告被告繳納價金期款及代
                    墊款，有上開存證信函可證，被告收受催告仍未繳納，另應自
                    原告發函催告之翌日起至清償日止，按法定之週年利率百分之
                    五計算遲延利息予原告。
            ２、原告張之毓部分二十七萬三千元及滯納金：
              (1)、土地買賣價金未付期款：二十七萬三千元。
              (2)、滯納金：被告因有土地買賣價金之期款二十七萬三千元未繳，依
                  土地買賣契約書第十條第二項約定，被告應就其未繳納之金額，
                  按每日千分之一計算滯納金予原告，而二十七萬三千元之千分之
                  一為二百七十三元，另滯納金之起算點同為被告逾期五日未繳開
                  始計算。依原告所查到之資料顯示，原告至遲於八十三年十二月
                  一日既以上開存證信函催告被告繳納期款，被告收受上開催告逾
                  五日仍未繳納，應自原告發函催告之第六日即八十二年十二月六
                  日起，按日給付原告二百七十三元滯納金至清償日止。
  三、對被告抗辯之陳述：被告雖依切結書而抗辯其對原告有違約金債權一百零九萬
      五千六百元存在，並主張兩造業於八十三年一月廿三日達成協議而互為抵銷，
      原告不得再行為任何請求云云。然查：
      （一）系爭切結書之簽立人為原告大為公司，至原告張之毓則未簽立系爭切結
            書，故系爭切結書謹能拘束為意思表示之原告大為公司，而無法拘束原
            告張之毓。至系爭切結書上之丙○○（即張之毓）印文，僅為更正錯字
            所用之校對章，原告張之毓仍非系爭切結書之表意人，而係原告大為公
            司負責人戊○○代理大為公司而為，亦不得僅據系爭切結書而要求原告
            張之毓負切結書所載違約責任。再者、系爭切結書之記載應為系爭買賣
            契約之補充約定，買受人所注重者為不動產所有權之取得，而非所有權
            狀之交付，故系爭切結書應為不動產所有權轉讓之約定，而非不動產所
            有權狀之交付。原告早於八十二年八月五日即已移轉系爭土地之所有權
            登記於被於告所指定之第三人，系爭建物之所有權亦於八十二年十月十
            二日移轉於被告指定之第三人。建物所有權移轉過戶之日期，雖逾切結
            書所約定之移轉過戶日期，但遲延過戶之日期僅二個月又二天，被告計
            算遲誤期間至八十三年一月廿三日與事實不符，且系爭切結書所約定之
            違約金顯屬過高，亦應酌減。
      （二）依建物買賣契約書第二十條約定：「甲方（指被告）全部履行本契約及
            繳清第十四條之所有款項後，始得要求交付所有權狀並憑本契約書及附
            件、印章向乙方換取」，而系爭切結書僅就權狀之交付日期另為約定，
            並未改變系爭買賣契約書第二十條對被告取得權狀之約定條件（即全部
            履行本契約及繳清第十四條之所有款項），故被告仍須履行約定義務後
            ，始能向原告請求交付權狀。被告迄今既未給付買賣價金完畢，其取得
            權狀之條件尚未成就，自無權依系爭切結書內容要求原告給付違約金。
            被告對原告既無違約金之請求權利，當無違約金債權存在，自不得為抵
            銷之主張。
  四、證據：提出預定建物買賣契約書、預收房屋明細、建物登記謄本、土地登記謄
      本、八十三年度契稅繳款書、請款明細表、交屋繳款憑單、未付價金明細表、
      切結書、放款戶交易明細表、戶籍謄本、代辦建物貸款委託書、律師函各一份
      及存證信函三份為證（均為影本）。
乙、被告方面：
  一、聲明：原告之訴及假執行之聲請均駁回。如受不利之判決，願供擔保，請准宣
      告免為假執行。
  二、陳述：被告對原告所主張之買賣契約關係及有上開買賣價金、坪數追加款及代
      墊款未付等情，並不爭執，惟查，原告因求儘速取得原定貸款金額，乃約定由
      被告先行籌措相當於貸款額度之金額給付原告調度支用，為免原告取得相當於
      貸款額度之金額後，遲不交付所有權狀予被告，被告將受利息之損害，原告乃
      簽立切結書，保證於八十二年八月十日前交付系爭不動產（含建物及土地）之
      所有權狀予被告，如有逾期，並願依其向被告所收取之貸款金額，按每日千分
      之一計付違約金予被告。原告嗣至八十三年一月廿三日始交付所有權狀予被告
      ，依切結書約定，自應給付被告違約金一百零九萬五千六百元。兩造乃於交付
      所有權狀之同時，合意就被告所應繳付之價金尾款及費用，與原告依切結書約
      定所應給付之違約金相互抵銷。故原告於買賣結束九年後之今日，再為上開價
      金尾款及費用之請求主張，並無理由。
  三、證據：提出切結書一份、存證信函三份、建築改良物登記簿謄本一份、預定建
      物買賣契約書節本一份、土地所有權狀二份為證（均為影本），並聲請訊問證
      人莊敦、廖勝一。
    理      由
甲、程序部分：
  一、依兩造所不爭執之預定建物買賣契約書第廿七條約定以觀，兩造業經合意指定
      本院為第一審管轄法院，本院自有管轄權。
  二、按訴狀送達後，原告不得將原訴變更或追加他訴。但有下列各款情形之一者，
      不在此限：三擴張或減縮應受判決事項之聲明者。民事訴訟法第二百五十五條
      第一項第三款定有明文。查本件原告起訴原請求被告應給付九十五萬六千二百
      九十四元，嗣經二次變更，最後則改請求被告應分別給付原告如聲明所示合計
      八十六萬七千零六十八元及違約金與利息，核屬聲明之減縮，參諸首揭規定，
      應予准許，合先敘明。
乙、實體部分：
  一、本件原告主張被告於民國八十年十二月六日與原告簽約，購買門牌號碼台中縣
      霧峰鄉○○路三五六巷十七號及十九號二戶房屋及所坐落之土地，總價金為一
      千零四萬元，原告業於八十二年八月五日將系爭不動產辦理所有權移轉登記予
      被告所指定之訴外人許永瑜、劉芬香名下，惟原告仍有原告大為公司部分五十
      九萬四千零六十八元（建物買賣價金未付期款一十四萬七千元、建物坪數增加
      之追加款二十五萬四千三百七十六元、代墊款一十九萬二千六百九十二元）及
      利息、滯納金。原告張之毓部分二十七萬三千元土地買賣價金及滯納金未付。
      爰本於買賣關係，訴請被告給付
  二、被告對原告所主張之買賣契約關係及有上開買賣價金、坪數追加款及代墊款未
      付等情，並不爭執，惟以原告為求儘速取得原定貸款金額，乃約定由被告另行
      籌措相當於貸款額度之金額給付原告，被告為免原告取得相當於貸款額度之金
      額後，遲不交付所有權狀予被告，被告將受利息之損害，原告乃簽立切結書，
      保證於八十二年八月十日前交付系爭不動產（含建物及土地）之所有權狀予被
      告，如有逾期，並願依其向被告所收取之貸款金額，按每日千分之一計付違約
      金予被告。原告遲至八十三年一月廿三日始交付所有權狀予被告，依切結書約
      定應給付被告違約金一百零九萬五千六百元，兩造乃於交付所有權狀之同時，
      合意就被告所應繳付之價金尾款及費用，與原告依切結書約定應給付之違約金
      相互抵銷，則原告於九年後之今日，再為上開價金尾款及費用之請求主張，並
      無理由等語，資為抗辯。
  三、查兩造曾於八十年十二月六日分別簽訂買賣契約，被告向原告購買系爭不動產
      ，總價一千零四萬元，系爭不動產業於八十二年八月五日及同年十月一日分別
      辦理所有權移轉登記予被告所指定之訴外人許永瑜、劉芬香所有，而被告仍有
      上開價金、追加款及代墊款未付等情，除據原告提出預定建物、土地買賣契約
      書、預收房屋明細、土地及建物登記謄本、八十三年度契稅繳款書、請款明細
      表、交屋繳款憑單、未付價金明細表、代辦建物貸款委託書、律師函各一份及
      存證信函三份為證外（均為影本），且為被告所不爭執，核屬實在。原告並據
      以訴請被告給付，並主張被告應另給付法定遲延利息及滯納金。但查：
      （一）原告張之毓原為原告大為公司之副總經理，代理原告大為公司與被告簽
            定系爭建物買賣契約書，並自為系爭土地買賣契約書之出賣人一節，為
            兩造所不爭執。
      （二）系爭不動產之買賣，係屬預售屋買賣，於原告大為公司興建過程中，原
            告張之毓曾交付切結書一紙予被告及訴外人陳萬坤、莊敦、廖勝一收執
            ，依該立切結書之內容觀之，原告大為公司係為儘速取得原定貸款金額
            ，乃約定由被告另行籌措相當於貸款額度之金額給付原告，被告為免原
            告取得相當於貸款額度之金額後，遲不交付所有權狀予被告，被告將受
            利息之損害，原告大為公司乃保證於八十二年八月十日前交付系爭不動
            產（含建物及土地）之所有權狀予被告，如有逾期，並願依其向被告所
            收取之貸款金額，按每日千分之一計付違約金予被告。
      （三）上開切結書雖僅列原告大為公司之名義為立切結書人，惟按，解釋意思
            表示，應探求當事人之真意，不得拘泥於所用之詞句，民法第九十八條
            定有明文。如契約之文字文義不明，自有以過去事實及其他一切證據資
            料為斷定標準，以探求當事人立約當時之真意何在之必要（最高法院八
            十年度台上字第一五四一號、八十二年度台上字第一一三一號、八十二
            年度台上字第三四一號判決參照）。經查，原告張之毓原為原告大為公
            司之副總經理，除代理原告大為公司與被告簽訂系爭建物買賣契約書，
            並自為系爭土地買賣契約書之出賣人一節，已如前述。次查，系爭切結
            書之書立，乃係原告張之毓與被告洽商後而行處理，此由切結書上蓋有
            原告張之毓更正贅字「金額」之印文即可得知，原告亦不否認此情。本
            院參諸一般消費者，向建設公司購買預售屋時，其所認知之買賣契約相
            對人為建設公司，至於地主為何人？與建設公司間有何關係？通常不會
            加以注意。加以建物與其所坐落之土地，縱分以不同之買賣契約而簽訂
            ，然二者亦有聯立關係。本院綜合上述兩造簽訂系爭切結書之緣由及過
            程，認原告張之毓時任原告大為公司之副總經理，不惟代理原告大為公
            司與被告磋商價金事宜，並實際處理系爭切結書之簽立，其雖未將自身
            名義與原告大為公司併列於「立切結書人」欄中，然切結書中既已載明
            土地所有權狀亦須交付一事，足認原告張之毓對切結書中所載逾期交付
            權狀時應給付違約金予被告一節，應有認知並應允被告，所辯其不受切
            結書所載內容拘束云云，核非可採。
      （四）原告雖另主張上開切結書僅為買賣契約之補充約定，買受人所注重者為
            不動產所有權之取得，而非所有權狀之交付，爭切結書應為不動產所有
            權轉讓之約定，而非不動產所有權狀之交付，伊早於八十二年八月五日
            即已移轉系爭土地之所有權登記於被告所指定之第三人，建物之所有權
            亦於八十二年十月十二日移轉於被告指定之第三人。建物所有權移轉過
            戶之日期，雖逾切結書所約定之移轉過戶日期，但遲延過戶之日期僅二
            個月又二天云云。然查，系爭切結書既已載明以權狀之交付為原告應否
            給付違約金之條件，原告主張以所有權利移轉登記之時點為應否給付違
            約金之條件，自非可採。
      （五）按當事人得約定債務人不履行債務時，應支付違約金，民法第二百五十
            條第一項定有明文。準此，雙方約定之違約金債權，於約定之原因事實
            發生時，即已獨立存在，違約金債權人自得請求債務人給付違約金。縱
            債務人對債權人有其他請求權存在，除符合抵銷要件並經抵銷者外，自
            不得因而謂違約金債權人不得請求債務人給付違約金（最高法院八十八
            年度台上字第一七二四號判決意旨參照）。經查：
            １、證人莊敦於證述：「我當初買的房子編號為歌德二八。交屋前建設
                公司要求我們辦理貸款，我有拿過卷內所附的切結書，是丙○○交
                給我的，當初原本建設公司要求我們在台中辦貸款，但我們住雲林
                不方便，所以達成協議，由我們自行先行籌款，給付價金，公司將
                權狀在八十二年八月十日交付給我們，我們再自行到雲林找銀行貸
                款．．．日期是建設公司決定的。違約金的比例也是公司自己寫的
                ，整個契約從我們訂購開始，所有的事情都是丙○○出面處理的。
                丙○○交付切結書時，並沒有特別告訴我們房屋和土地是分開來處
                理，我們交錢也都是一起繳的。權狀我在八十三年一月廿三日拿到
                ，我之所以會記得一月二十三日，因為那天是自由日很好記。拿切
                結書和權狀都是在原告公司，被告也有一起去拿，所以我們拿到權
                狀的日子是同一天。因為權狀給付遲延，所以違約金的計算金額已
                經超過我們還未給付的價款，我們當時向丙○○表示以違約金和價
                金抵銷．．．」。
            ２、證人廖勝一則證稱：「卷內所附的切結書，我也有壹份，大為公司
                寫一份，其餘都是影印的，原本印象中在許那邊。之所以會約定違
                約金，是我們希望公司趕快把權狀給我們，我們才可以去辦貸款。
                我們是在八十三年一月二十三日一起到台中科博館大為公司拿權狀
                ，印象中當初計算的結果，違約金已經超過尾款，當場我們有對張
                美娟表示要抵銷，原本他不同意，但是經過大家商談之後，最後張
                才同意，並且交付權狀給我們．．．在談抵銷事情時，張沒有表示
                他是地主，無須付違約金，我們相關的價款支付都是依照公司的通
                知，依照他們計算出來的金額，一次給付，並沒有區分房屋或土地
                的價款而分別付款給不同的人，抵銷的事情當初是以口頭說的，拿
                走權狀時，我們有簽收」。
            ３、原告復未能提出早於八十三年一月廿三日之前即已交付所有權狀予
                被告之證據，足證系爭不動產之所有權狀，原告確係遲至於八十三
                年一月廿三日始行交付被告，且兩造確曾於八十三年一月二十三日
                被告偕同證人莊敦、廖勝一至原告大為公司拿取權狀時，業已就被
                告應付之價金及代墊款與原告應付之違約金，達成相互抵銷之合意
                ，核屬約定抵銷之性質，否則在被告尚未繳清價金尾款及代墊款前
                ，原告豈有同意交付所有權狀予被告之理。至原告所另提出其於八
                十三年十二月一日所發存證信函及被告所為回函，應係原告嗣後悔
                於上開合意而為付款催告後，被告始行函覆，尚不足為有利於原告
                之認定。
            ４、末按，二人互負債務，而其給付種類相同，並均屆清償期者，即各
                得以其債務，與二人互負債務，民法第三百三十四條第一項前段定
                有明文。該條所定抵銷，為消滅債務之單獨行為，只須與民法第三
                百三十四條所定之要件相符，一經向他方為此意思表示即生消滅債
                務之效果，不待對方表示同意。惟抵銷除法定抵銷之外，尚有約定
                抵銷，此項抵銷契約之成立及其效力，除法律另有規定（如民法第
                四百條以下交互計算之抵銷）外，無須受民法第三百三十四條所定
                抵銷要件之限制（最高法院五十年台上字第二九一號判決意旨參照
                ）。是當事人如依民法第三百三十四條第一項前段規定依約定之違
                約金而為抵銷之主張時，其約定金額如有過高者，法院固得依職權
                減至相當之數額。然本件兩造乃係本於協議而為抵銷之意思表示合
                致，一經合意抵銷，原違約金債權即已消滅，自無於約定抵銷後再
                另行主張違約金過高而請求酌減之理，原告此部分主張，亦無可採
                。
  四、綜上所述，兩造既已於八十三年一月廿三日交付所有權狀之同時，合意就被告
      所應繳付之系爭價金尾款及費用，與原告依切結書約定應給付之違約金相互抵
      銷，則原告再為系爭價金尾款及費用之請求，於法並無理由，所為滯納金及利
      息之主張，亦無所據。又原告既受敗訴判決，其假執行之聲請失所依據，應併
      予駁回。
丙、本件事證已臻明確，兩造其餘攻擊防禦方法與舉證，核與判決結果無影響，爰不
    逐一論述，附此敘明。
丁、據上論結，原告之訴為無理由，依民事訴訟法第七十八條、第八十五條第一項但
    書規定，判決如主文。
中      華      民      國    九十二    年      一      月     二十     日
                                      臺灣臺中地方法院民事第三庭
~B法      官  林宗成
右為正本係照原本作成
如不服本判決，應於判決送達後二十日內，向本院提出上訴狀。
中      華      民      國    九十二    年      一      月     二十     日
~B法院書記官


司法院資訊處製作；財團法人民間司法改革基金會備份。
